【裁判字號】    96,上訴,385
【裁判日期】    970124
【裁判案由】    誣告
【裁判全文】
臺灣高等法院臺中分院刑事判決         96年度上訴字第385號
上  訴  人
即  被  告  己○○
上  訴  人
即  被  告  丁○○
上  訴  人
即  被  告  丙○○
上  訴  人
即  被  告  乙○○
上四人共同
選任辯護人  李明海  律師
上列上訴人因誣告案件，不服臺灣南投地方法院95年度自字第8
號中華民國95年12月20日第一審判決，提起上訴，本院判決如下
：
      主  文
原判決撤銷。
己○○、丁○○、丙○○、乙○○共同意圖他人受刑事處分，向
該管公務員誣告，各處有期徒刑陸月，均減為有期徒刑參月。咸
緩刑年。
      事  實
一、甲○○係為代書，戊○○與己○○、胡德模、乙○○、丁○○、丙○○等五人為兄弟姊妹關係，渠等之母親謝牡丹於民
    國九十二年十月十日死亡，遺有坐落南投縣草屯鎮○○段第
    八六、八七之一地號土地應有部分二分之一及其上門牌號碼
    南投縣草屯鎮○○○路一七一巷二十號房屋應有部分二分之
    一及存放於南投縣草屯鎮農會信用部之定期存款新臺幣（下
    同）一百八十七萬元。戊○○為上開遺產之繼承及分割事宜
    ，與己○○、胡德模、乙○○、丁○○、丙○○等人協商達
    成協議，並邀集全體繼承人於九十二年十一月二十六日至南
    投縣草屯鎮○○○路九十三號甲○○代書事務所處，由代書
    甲○○代為撰寫，訂立「遺產分割協議書」，約定：「(一)被
    繼承人謝牡丹生前之全部金飾由胡德模繼承。(二)被繼承人謝
    牡丹之農保喪葬津貼十五萬三千元由戊○○取得。(三)被繼承
    人謝牡丹所有坐落南投縣草屯鎮○○段第八六、八七之一地
    號土地二筆應有部分二分之一，由戊○○繼承三十六分之五
    、己○○繼承三十六分之二、胡德模繼承三十六分之五、乙○○繼承三十六分之二、丙○○繼承三十六分之二、丁○○
    繼承三十六分之二。(四)被繼承人謝牡丹所有門牌號碼南投縣
    草屯鎮○○○路一七一巷二十號房屋應有部分二分之一由胡
    德模繼承，但丁○○於結婚前有居住之權利。(五)被繼承人謝
    牡丹所有現金約一百八十七萬元，扣除繼承及應付費用後，
    由六人均分，但應輪流照顧胡德模之生活起居」。
二、己○○、乙○○、丁○○、丙○○等人明知上開遺產分割協
    議書，係經全體繼承人之意思表示一致後，由代書甲○○當
    場宣讀內容，經全體繼承人均認可無訛後，始由各繼承人於
    該「遺產分割協議書」上簽名並捺指印屬實，戊○○領取被
    繼承人謝牡丹之農保喪葬津貼十五萬三千元係依遺產分割協
    議書之規定。詎己○○、謝淑敏、丙○○、乙○○等四人竟
    事後反悔，共同意圖推翻上開協議，乃分別於九十二年十二
    月十二日以草屯郵局第八二九號及於九十三年二月十二日同
    郵局第四十九號存證信函向戊○○表示上開「遺產分割協議
    書係被戊○○以詐術使渠等陷於錯誤，而在協議書簽名捺指
    印，依法撤銷該遺產分割協議之表示，並另找其他代書代辦
    」等語，並共同基於誣告之犯意（其中胡德模係精神耗弱之
    人，且於刑事訴訟中始終未出庭應訊，故認其應無誣告之犯
    意），意圖使戊○○受刑事處分，以達其推翻遺產分割協議
    內容之目的，而於九十三年三月十九日，由己○○、謝淑敏
    、丙○○、乙○○、胡德模等人共同具狀，謊稱「戊○○將
    被繼承人謝牡丹之農保喪葬津貼十五萬三千元擅自領取而侵
    占」及「遺產分割協議書原係空白之十行紙，係己○○等人
    在該空白十行紙上留下姓名、地址及連絡電話，而經戊○○
    持之偽填協議內容」等情，向臺灣南投地方法院檢察署提出
    戊○○偽造文書、侵占等罪嫌之告訴。嗣經該署檢察官為不
    起訴處分（九十三年度偵字第二二四一號），而己○○等人
    聲請再議後，由臺灣高等法院臺中分院檢察長命令發回重新
    偵查（九十三年度上聲議字第一一六七號），復經該署檢察
    官提起公訴（九十四年度調偵字第四、十一號）。其間又由
    丁○○於九十三年八月三十日以戊○○、甲○○為被告，具
    狀向臺灣南投地方法院檢察署提出告訴、告發謊稱：「（上
    開遺產分割協議書）係戊○○於九十二年十一月二十六日以
    解釋『丁○○於九十二年十一月二十四日所發存證信函，請
    戊○○說明為何將被繼承人存款盜領一空之事』為由，電召
    己○○、胡德模、乙○○、丁○○、丙○○等人到南投縣草
    屯鎮○○○路九十三號甲○○代書事務所協商，戊○○乃勾
    結甲○○，由甲○○一再對己○○等人稱『財產就只那麼一
    點，不要分，給哥哥好了』，己○○等人不同意，談不下去
    ，甲○○遂利用己○○、胡德模、乙○○、丁○○、丙○○
    等人對相關程序及法律文字不熟稔之機會，以載有『立書人
    』、『電話』、『地址』等之十行紙，要求己○○、胡德模
    、乙○○、丁○○、丙○○等人簽名並蓋指印，表示該日曾
    到場協商，己○○、胡德模、乙○○、丁○○、丙○○等人
    不疑有他，便依甲○○指示為之；不久，甲○○將前揭已簽
    名、蓋指印之十行紙，裝訂上已書寫好的遺產分割協議書及
    戊○○資料之另張十行紙（該十行紙末二行寫有戊○○之姓
    名、電話、住址等資料），藉口『剛才忘了寫戊○○，給他
    簽，現在戊○○已寫好了，．．』，要求己○○等人於騎縫
    處蓋手印，渠等仍不察，遂逐一蓋手印；甲○○於取得上開
    偽造之遺產分割協議書後，隨即影印六份，交予己○○、胡
    德模、乙○○、丁○○、丙○○及被告戊○○；嗣因戊○○
    要求己○○、胡德模、乙○○、丁○○、丙○○等履行協議
    書內容時，始查知上情」等情，誣告甲○○與戊○○共同涉
    犯偽造文書等罪嫌，並由檢察官追加起訴。上開刑事案件，
    嗣經台灣南投地方法院於九十五年一月十二日判決甲○○、
    戊○○均無罪（九十四年度訴字第六一○號），經檢察官上
    訴後，復經本院於九十五年五月二十四日判決駁回上訴確定
    （九十五年度上訴字第四○六號）。
三、案經甲○○、戊○○委任代理人提起自訴。
      理  由
一、訊據被告己○○、乙○○、丁○○、丙○○等人均否認有上
    開誣告之犯罪事實，均辯稱：自訴人戊○○之偽造文書盜
    領侵占之行為部分，被告等並無虛構事實。被繼承人謝牡丹
    之定存單解約一事，確係僅由自訴人戊○○一人，擅自偽蓋
    謝牡丹之印鑑予以解約，並意圖不法之所有，而將該款項匯
    入自訴人戊○○之子胡志昌之帳戶內。查自訴人戊○○未經
    全體繼承人之同意下，至南投縣草屯鎮農會信用部辦理謝牡
    丹之定存單解約，再將解約後存入謝牡丹帳戶之金額一百七
    十萬元，偽填並私蓋謝牡丹印鑑於取款條上，將取得款項一
    百六十九萬八千元轉匯入自訴人兒子胡志昌之第一銀行草屯
    分行帳戶內之事實，業經證人南投縣草屯鎮農會信用部辦理
    定存之人員賴保越於臺灣南投地方法院檢察署九十三年度他
    字第二六四號偵查中證實確係僅由自訴人戊○○一人將謝牡
    丹之定存單予以解約，其他繼承人並未參與及同意，自訴人
    戊○○所為，已該當於偽造文書構成要件，另又擅自領取謝
    牡丹之農保喪葬津貼十五萬三千元，不論自訴人是否已持有
    其母謝牡丹之名下活期存摺、定存單六張及印章等物，均已
    該當於竊盜或侵占之構成要件。若無比行為，為何經被告等
    發存證信函後，自訴人戊○○會電邀被告等說明前開偽造文
    書、盜領侵占情事，並致生遺產分割協議書之爭議。從而被
    告等對自訴人戊○○申告偽造文書、侵占等罪嫌，自非憑空
    杜撰完全虛構事實意圖使自訴人受刑事處分而成立誣告罪。
    關於自訴人等之偽造遺產分割協議書部分，被告等亦無虛
    構事實。蓋於九十二年十一月二十四日被告等發存證信函予
    自訴人戊○○後，自訴人戊○○即於九十二年十一月二十六
    日電邀被告等於下午二時至自訴人甲○○代書處所說明為何
    將被繼承人存款盜領一空之事由，當日並非協議遺產分割之
    事。詎料，雙方經協商及說明無共識，自訴人甲○○即拿出
    一張寫有立書人、電話、住址之十行紙，要求被告等簽名及
    留下電話號碼、住址，表示該日曾到場協商，以便日後連繫
    為由，被告等不疑有他，依自訴人甲○○指示簽名並蓋指印
    ，進而致生如下諸多疑點：(1)在時間上，被告等人到達自訴
    人甲○○之代書事務所之時間並非同時，而是先後到達；(2)
    在簽名、留住址、電話部分係為日後聯絡之用，非自訴人所
    言為記載完成協議書內容草稿之用；(3)在蓋指印、蓋騎縫章
    部分，則係因自訴人戊○○尚未簽名，而需簽在另一張十行
    紙上，因此要求被告等人在該二張十行紙之騎縫處蓋指印；
    (4)自訴人以塗改雜亂之原本拿去影印，影印出來之七份何以
    不是塗改雜亂，又何以將原本全部丟棄；(5)留底係Ｂ4格式
    ，影印給上訴人係Ａ4格式；(6)何以留底一份後面記載肆子
    胡德福死亡，且自訴人經測謊呈不實反應。因此，該協議書
    顯係經多次影印後偽造而成，被告等人並無捏造事實。此外
    ，被告等在主觀上並無誣告使自訴人等受刑事之處分之意圖
    。被告等告訴自訴人戊○○等涉犯偽造文書、侵占罪行，客
    觀上既非虛構事實，則被告等主觀上自無不實之認識，而係
    事出有因據為申告，故並無誣告之意圖及故意甚明。僅因證
    據不充分，致自訴人等不受訴追處罰，自與誣告構成要件不
    符，故無成立誣告罪云云。
二、經查被告己○○等人告訴自訴人甲○○、戊○○二人共同偽
    造「遺產分割協議書」，即擅自領取謝牡丹之農保喪葬津貼
    十五萬三千元，認自訴人甲○○、戊○○二人涉犯刑法第二
    百十六條、第二百十條之行使偽造私文書及自訴人戊○○另
    犯刑法第三百三十五條第一項之侵占罪嫌，其告訴所持之理
    由，係以(甲)自訴人甲○○經檢察官多次命其提出遺產分割協
    議書原本供鑑識比對，惟自訴人甲○○辯稱已丟掉，此舉顯
    與常情不符。(乙)被告己○○人等人於遺產分割協議書中均係
    蓋手印取代印章，顯見自訴人戊○○電召被告己○○等人於
    九十二年十一月二十六日至自訴人甲○○代書事務所，應僅
    係為說明盜領存款事宜，否則，何以被告己○○等人不攜帶
    印章。(丙)被告己○○等人於九十二年十一月二十四日發存證
    信函予自訴人戊○○後，自訴人戊○○即於九十二年十一月
    二十六日電邀被告等於下午二時至自訴人甲○○代書處所說
    明為何將被繼承人存款盜領一空之事由，當日並非協議遺產
    分割之事。詎料，雙方經協商及說明無共識，自訴人甲○○
    即拿出一張寫有立書人、電話、住址之十行紙，要求被告等
    簽名及留下電話號碼、住址，表示該日曾到場協商，以便日
    後連繫為由，被告等不疑有他，依自訴人甲○○指示簽名並
    蓋指印，自訴人甲○○、戊○○二人係以經被告己○○等人
    簽名及蓋手印之空白十行紙，經多次影印，並填具協議內容
    偽造而成，指述上開「遺產分割協議書」，係由自訴人甲○○、戊○○二人共同偽造而成。(丁)自訴人戊○○之帳戶於九
    十二年十一月二十一日確由勞保局匯入十五萬三千元等為據
    。惟查：
    (一)、被告己○○等人於自訴人被訴偽造文書等案件 (台灣南
        投地方法院九十四年度訴字第六一○號案)九十三年九
        月二十一日檢察官偵訊時均陳稱：「（問：被告提供的
        協議書騎縫是否由你們親自蓋手印？）答：是，但是當
        時只有戊○○及住址那二行有字，其他部分是空白的」
        、「（問：當時他們為何告訴要手印在騎縫部分？）答
        ：他只是告訴我們有二張要訂起來，所以要蓋手印，…
        」等語（見九十三年度偵續字第四一號偵查卷第二四、
        二五頁）。
    (二)、被告己○○人等於上開刑事案件九十四年八月二日偵訊
        時均陳述：「（問；你們在完整協議書有蓋指印？）答
        ：我們簽名蓋手印並沒有協議書內容，是騎縫章當時我
        們看到協議書內容，但沒有仔細看」等語（見九十四年
        度調偵字第四號偵查卷第三七頁）。
    (三)、被告己○○於台灣南投地方法院九十四年度訴字第六一
        ○號偽造文書之刑事案件審理時證述：「（問：（提示
        分割協議書）這時你們所簽名、電話、地址之十行紙上
        有無其他內容？）答：我們簽名的時候三十九頁上面的
        內容（即指立書人戊○○右側之遺產協議內容）我沒有
        注意看，主要只是要留姓名、電話，因為我媽媽的財產
        問題要通知」、「（問：你們蓋指印當時，是否看見協
        議書上有戊○○之姓名、電話、住址？）答：我們簽名
        之後，他們才拿這張出來，叫我們蓋騎縫，我蓋手印的
        時候，沒有注意到這張的內容是什麼，我們蓋手印是一
        起蓋的」、「（問：這時戊○○之姓名、電話、地址右
        方有無遺產分割協議之內容？）答：我沒有印象」、「
        問：（提示：九十四年調偵字第四號卷第三七頁，即九
        十四年八月二日偵訊筆錄）你等在偵查中，檢察官於被
        告方面提出上開既沒簽名也沒指印之協議書影本後，特
        別問以：『你們在完整的協議書有蓋指印？』，你等五
        人當時均有到庭在場，且明確回答『不是。我們簽名蓋
        手印並沒有協議內容，是騎縫章當時我們看到協議書，
        但沒有仔細看』。則依此筆錄，你等顯己承認蓋騎縫指
        印時，已有看到協議書內容，只是解釋當時並沒有看仔
        細，是否如此？）答：騎縫手印時是有協議書，但是我
        沒有詳細看內容」（見台灣南投地方法院九十四年度訴
        字第六一○號案件九十四年十二月七日審判筆錄）。
    (四)、被告丁○○於台灣南投地方法院上開偽造文書案件第一
        審審理時陳稱：「（問：草屯郵局第八二九號、四九號
        二份存證信函之內容明白表示，你們五人確有在本案之
        遺產分割協議書簽名沒錯；但說明係受戊○○所言之農
        保費係他繳納、和平段八六、八七之一地號土地持分二
        分之一、因之所有現金一百八十七萬元等詐騙，是否如
        此？）答：這是我們向朋友說的，我們的朋友照這樣寫
        的」、「（問：（提示：九十四年調偵字第四號卷第三
        七頁，即九十四年八月二日偵訊筆錄）你等在偵查中，
        檢察官於被告方面提出上開既沒簽名也沒指印之協議書
        影本後，特別問以：『你們在完整的協議書有蓋指印？
        』，你等五人當時均有到庭在場，且明確回答『不是。
        我們簽名蓋手印並沒有協議內容，是騎縫章當時我們看
        到協議書，但沒有仔細看』。則依此筆錄，你等顯己承
        認蓋騎縫指印時，已有看到協議書內容，只是解釋當時
        並沒有看仔細，是否如此？）答：我所看到協議書的內
        容是『立書人戊○○』」（見台灣南投地方法院九十四
        年度訴字第六一○號案件九十四年十二月七日審判筆錄
        ）。
    (五)、被告乙○○於上開刑事案件第一審審理時到庭陳稱：「
        （問：在蓋騎縫處手印時，戊○○簽名處前是否有協議
        書內容？）答：沒有」、「（問：（提示：九十四年調
        偵字第四號卷第三七頁，即九十四年八月二日偵訊筆錄
        ）你等在偵查中，檢察官於被告方面提出上開既沒簽名
        也沒指印之協議書影本後，特別問以：『你們在完整的
        協議書有蓋指印？』，你等五人當時均有到庭在場，且
        明確回答『不是。我們簽名蓋手印並沒有協議內容，是
        騎縫章當時我們看到協議書，但沒有仔細看』。則依此
        筆錄，你等顯己承認蓋騎縫指印時，已有看到協議書內
        容，只是解釋當時並沒有看仔細，是否如此？）答：我
        不知道筆錄為什麼這樣記，我們沒有看到內容，立書人
        戊○○前面是空白的」（見台灣南投地方法院九十四年
        度訴字第六一○號案件九十四年十二月七日審判筆錄）
        。
    (六)、被告丙○○於上開刑事案件第一審審理時到庭陳稱：「
        （問：你蓋騎縫處手印時，是否有看到協議書的內容？
        ）答：有看到戊○○的名字，但是戊○○右邊是否有協
        議書內容，我沒有注意看」、「（問：（提示：九十四
        年調偵字第四號卷第三七頁，即九十四年八月二日偵訊
        筆錄）你等在偵查中，檢察官於被告方面提出上開既沒
        簽名也沒指印之協議書影本後，特別問以：『你們在完
        整的協議書有蓋指印？』，你等五人當時均有到庭在場
        ，且明確回答「不是。我們簽名蓋手印並沒有協議內容
        ，是騎縫章當時我們看到協議書，但沒有仔細看』。則
        依此筆錄，你等顯己承認蓋騎縫指印時，已有看到協議
        書內容，只是解釋當時並沒有看仔細，是否如此？）答
        ：我是說我有看到戊○○的名字，我沒有說有看到協議
        書的內容」（見台灣南投地方法院九十四年度訴字第六
        一○號案件九十四年十二月七日審判筆錄）。
三、由上可知，被告謝德發等人就渠等簽署遺產分割協議書、捺
    指印時，該協議書所載立書人「戊○○」前之遺產分割內容
    是否為空白乙情，先後以「是空白的」、「有看到協議書內
    容，但沒有仔細看」、「看到立書人戊○○」等語陳述，供
    述不一，是否與事實相符，尚非無疑。酌以被告謝德發等人
    簽署遺產分割協議書後，於九十二年十二月十二日發給自訴
    人戊○○之存證信函中表示：「貴前以母之農保費係您納詐
    術、母草屯鎮○○段八六、八七之一號地持分係二分之一錯
    誤，母同鎮○○○路一七一巷二十號房屋丁○○婚前有權居
    住婚後應搬出違反強行法規定，母有現金係一百八十七萬元
    詐術，使吾等陷於錯誤，而在您遺產分割協議書簽名捺指印
    表示」等語；又於九十三年二月十二日發給自訴人戊○○存
    證信函中表示：「吾等前在貴遺產分割協議書簽名捺指印表
    示，經發現被詐」等語，有上開刑事案件卷附之自訴人戊○○所提之草屯郵局第八二九、四九號存證信函影本二件可參
    ，參諸上開內容所示，顯然當時被告己○○等係主張遭自訴
    人戊○○以被繼承人之農保係自訴人戊○○繳納等詐術詐欺
    而簽立遺產分割協議書，卻無隻字片語提及渠等所簽署之系
    爭協議書內容為空白，而係事後遭自訴人甲○○、戊○○二
    人共同偽造，衡情，被告己○○等如確實簽署空白文書，豈
    有未於存證信函中陳明之理。又被告己○○等人於原審法院
    上開刑事案件審理時均供述：渠等在系爭協議書上簽名、按
    指印，目的僅在留下連絡資料、證明到場，先在一份協議書
    上簽名、地址、電話留下資料後，約一個半小時，因自訴人
    戊○○未簽名，代書始拿另一張十行紙，由自訴人戊○○書
    寫姓名、地址、電話後，代書事務所小姐說影印機壞掉，需
    到外面影印六份，渠等才在該六份協議書之騎縫處捺指印，
    由每人各執一份協議書等語（見台灣南投地方法院九十四年
    度訴字第六一○號案九十四年十二月七日審判筆錄）；倘如
    被告己○○等人所言，簽名、捺指印之目的在留下聯絡資料
    ，則何需在遺產分割協議書上記載「立書人」文字？並在立
    書人欄下方及文件騎縫處按指印？甚至製作六份之協議書？
    再者，九十二年十一月二十六日當日原為自訴人戊○○為說
    明領取被繼承人謝牡丹存款乙事，始約被告己○○等人見面
    ，此為被告己○○等人所不否認，復依被告己○○於原審法
    院上開刑事案件審理中表示商談過程中，自訴人戊○○曾中
    傷伊之話語（見台灣南投地方法院九十四年度訴字第六一○
    號案九十四年十二月七日審判筆錄），是在彼時自訴人戊○○與被告己○○等人關係交惡，且無任何信賴關係之情況下
    ，被告己○○等人豈可能毫無疑問，即貿然在空白文件上簽
    名、捺指印之理？且依被告己○○等人辯稱渠等僅意在留下
    連絡資料，則當自訴人甲○○提出六份資料供渠等於騎縫處
    按指印後，應即可各自取走文件，又何需在該處等候影印達
    一個半小時之久，此均與常情不符，難以採信。再被告等於
    台灣南投地方法院九十四年度簡字第六十六號民事履行分割
    協議事件中所提出之五份遺產分割協議書，協議書上之文字
    均係影印且騎縫處均有捺指印，則要於六份紙張內書立相同
    之字跡、段落、字形之文書，技術上顯非易事，亦需相當時
    間，自訴人甲○○僅受僱代書，豈會甘冒刑責，於被告等仍
    在事務所現場之情形下偽造協議內容。經本院函詢法務部調
    查局系爭遺產分割協議書是否套印而成，經函覆難依現有資
    料研判遺產分割協議書是否套印而成 (見卷附調科字第0960
    0461750號函)。而被告己○○等人雖於遺產分割協議書上，
    均以簽名、捺指印為之，惟按我國民法第三條第二項規定：
    如有用印章代簽名者，其蓋章與簽名生同等之效力，亦即簽
    名與印章在法律上為相同之效力；姑且不論，被告己○○等
    人當日至代書事務所原本之意係自訴人戊○○為說明領取被
    繼承人謝牡丹之存款一事，然該遺產分割協議書內容既係依
    被告己○○等人與自訴人戊○○協商結果所載，後經渠等簽
    名、捺指印，即表示認同該協議書所載之內容，尚難因渠等
    未攜帶印章或未於該協議書上蓋印章等，據以推翻該協議內
    容，遽認該協議書係出於自訴人甲○○、戊○○二人所共同
    偽造。又據證人廖秋婷於前開刑事案件檢察官偵查中結證稱
    ：當時遺產分割協議書是代書（指自訴人甲○○）擬的，被
    告己○○等人與自訴人戊○○簽名時，我有在場，是拿此份
    協議書給被告己○○等人與自訴人戊○○簽名，且代書有解
    釋協議內容後，他們才簽名；當時我們的影印機壞掉，所以
    我拿到外面的便利商店影印，而協議書之手稿因多次修改，
    所以我們就把手稿丟掉等語（見九十四年度偵續字第四一號
    偵查卷第三四頁），核與自訴人甲○○上揭所辯伊有將協議
    書內容朗讀給被告己○○等人聽，經被告己○○等人確認後
    簽名、捺指印，該原稿已無存在之必要而未留存等情相符，
    堪予採信；證人廖秋婷雖受僱於自訴人甲○○，惟與被告己○○等人及自訴人戊○○、甲○○無任何親屬關係存在，應
    無自招偽證刑責設詞之必要；據此，亦不能遽認自訴人甲○○無法提出該協議書之原本，即認為該協議書係為其所偽造
    。據上堪認系爭「遺產分割協議書」屬實，而測謊鑑定因人
    而異，僅供法院參酌，尚難以自訴人測謊鑑定呈情緒波動反
    應，即認遺產分割協議書係其等所共同偽造。至自訴人留底
    一份與被告等持有之遺產分割協議書內容均相同，僅於最後
    加註與協議內容無關之肆子胡德福死亡數字，亦難以影印格
    式或多加註肆子胡德福死亡，遽認係自訴人等偽造遺產分割
    協議書。系爭遺產分割協議書上已記載謝牡丹之農保喪葬津
    貼新台幣十五萬三千元正由戊○○取得，自訴人領取該款自
    無侵占可言。自訴人被訴犯上述偽造文書、侵占 (戊○○)
    等案件業經台灣南投地方法院判決無罪，檢察官上訴亦經本
    院判決駁回確定 (見台灣南投地方法院九十四年度訴字第六
    一○號判決及本院九十五年度上訴字第四○六號判決)。被
    告等明知系爭遺產分割協議書係真實，依協議書內容自訴人
    戊○○取得謝牡丹之農保喪葬津貼，竟仍具狀告訴自訴人等
    共犯偽造文書罪嫌，自訴人戊○○另犯侵占罪嫌，被告等有
    使自訴人等受刑事處分而虛構事實誣告之犯意至為炯然。綜
    上所述，本件事證明確，被告等上開所辯均係脫卸之詞不足
    採信，犯行均堪認定。被告等聲請傳訊自訴人及將自訴人及
    證人廖秋婷送請測謊鑑定，本院認本件事證已臻明確如上述
    ，而測謊鑑定僅供參酌，且自訴人前業經測謊鑑定，爰不再
    傳訊及送請測謊鑑定，併予敘明。
四、核被告己○○、乙○○、丁○○、丙○○所為，均係犯刑法
    第一百六十九條第一項之誣告罪。被告己○○、乙○○、丁○○、丙○○四人間，具有犯意聯絡及行為分擔，均為共同
    正犯 (按九十四年二月二日修正公布，九十五年七月一日施
    行之刑法第二十八條將共同正犯修正為共同實行，然依修正
    前後之規定，被告等均構成共同正犯，尚無比較問題)，原
    審予以論罪科刑固非無見，惟查原審未就被告等誣告自訴人
    戊○○侵占謝牡丹農保喪葬津貼十五萬三千元部分論科刑 (
    此部分與原審論科部分有實質上一罪之關係，為上訴效力所
    及)，尚有未洽，被告等上訴否認犯罪雖無理由，然原審判
    決既有如上未當之處，應由本院將其撤銷改判，爰審酌被告
    等人犯罪之動機、目的、手段及其犯罪所生之危害暨犯罪後
    之態度等一切情狀，分別量處如主文第二項所示之刑，並依
    九十六年罪犯減刑條例規定減刑。又查被告己○○、乙○○
    、丁○○、丙○○等人前均未曾故意犯罪受有期徒刑以上刑
    之宣告，有臺灣高等法院被告前案紀錄表在卷可參，因不知
    民事訴訟救濟之道，一時情急觸犯本罪，經此審理教訓，當
    知警惕而無再犯之虞，本院認渠等所宣告之刑以暫不執行為
    適當，併均予宣告緩刑三年，以啟自新。
五、自訴意旨另以：被告等明知謝牡富丹之存款係九十二年十月
    十三日由丁○○與自訴人戊○○一同前往南投縣草屯鎮農會
    辦理解約，由丁○○領出其中十六萬元，其餘一百七十萬元
    則以轉匯之方式，存入經共同指定之戊○○之子胡志昌所開
    立之第一商業銀行草屯分行0000000000000號
    活期存款帳戶內，竟向台灣南投地方法院檢察署檢察官謊稱
    係自訴人戊○○擅自領取侵占，認被告等此部分另犯刑法第
    一百六十九條第一項之誣告罪。經查上述遺產分割協議書記
    載：「．．．五、謝牡丹所有現金合計約一百八十七萬元正
    扣除繼承及應付費用後由六人均分。」而自訴人戊○○確有
    將被繼承人謝牡丹於南投縣草屯鎮農會所設立之活期存款帳
    戶內之定期存單解約，轉入被繼承人謝牡丹在該農會所設立
    之活期存款帳戶內，再將上開存款領取一百六十九萬八千元
    ，轉匯入其子胡志昌所開立之第一商業銀行草屯分行活期存
    款帳戶內 (見戊○○於偵查中之供述及證人賴保越於偵查中
    之證述)，雖戊○○無侵占之犯意而被諭知無罪，然被告己○○等人告訴自訴人戊○○此部分事實並非出於虛構，僅係
    對其所為有所誤會所致，尚難認被告己○○等人告訴自訴人
    戊○○犯此部分侵占罪有誣告之意圖，因與上開判罪部分有
    實質上一罪之關係，爰不另為無罪之諭知。
六、據上論斷，應依刑事訴訟法第三百六十九條第一項前段、第
    三百六十四條、第二百九十九條第一項前段、三百四十三條
    、刑法第二十八條、第一百六十九條第一項、第七十四條第
    一項第一款、九十六年罪犯減刑條例第二條第一項第三款、
    第七條，判決如主文。
中    華    民    國    97    年    1    月    24     日
            刑事第九庭  審判長法  官  陳  筱  珮
                              法  官  余  仕  明
                              法  官  康  應  龍
上列正本證明與原本無異。
如不服本判決應於收受送達後十日內向本院提出上訴書狀，其未
敘述上訴之理由者並得於提起上訴後十日內向本院補提理由書（
均須按他造當事人之人數附繕本）。
                              書記官  姚  錫  鈞
中    華    民    國    97    年    1     月    24    日


司法院資訊處製作；財團法人民間司法改革基金會備份。
